【裁判字號】    98,金訴,52
【裁判日期】    990204
【裁判案由】    違反期貨交易法等
【裁判全文】
臺灣臺北地方法院刑事判決              98年度金訴字第52號
公  訴  人  臺灣臺北地方法院檢察署檢察官
被      告  甲○○
選任辯護人  楊擴律師
被      告  乙○○
            丙○○
上列被告因違反期貨交易法等案件，經檢察官提起公訴（98年度
偵字第466 號），本院判決如下：
    主  文
甲○○共同未經許可，擅自經營期貨經理事業，處有期徒刑貳年
。
乙○○共同未經許可，擅自經營期貨經理事業，處有期徒刑壹年
陸月，減為有期徒刑玖月。緩刑參年，並向公庫支付新臺幣貳拾
萬元。
丙○○共同未經許可，擅自經營期貨經理事業，處有期徒刑壹年
肆月，減為有期徒刑捌月。緩刑參年，並向公庫支付新臺幣拾萬
元。
    事  實
一、甲○○於民國92年間，為復華綜合證券股份有限公司（為經
    許可經營期貨交易輔助業務之證券商，該公司於96年9 月間
    更名為元大綜合證券股份有限公司，下稱復華證券公司）期
    貨部副理，然亦僅登錄為「得接受期貨交易人期貨交易之委
    託單並交付期貨商執行」（即受託買賣）之業務員，乙○○
    、丙○○則均為甲○○之胞弟。於92年10月間，丁○○經甲○○招攬在復華期貨股份有限公司（下稱復華期貨公司）開
    設帳戶後，甲○○、乙○○及丙○○明知其3 人均未具經營
    期貨經理事業之許可證照，依法不得從事接受特定人委任，
    對委任人之委託資產就有關期貨交易、期貨相關現貨商品或
    其他經主管機關核准項目之交易或投資分析、判斷，並基於
    該分析、判斷，為委任人執行交易或投資之期貨經理業務，
    竟仍為下列行為：
  (一)甲○○先與乙○○基於共同非法經營期貨經理事業之犯意聯
    絡，於93年3 月間先推由甲○○對丁○○遊說可將資金交由
    甲○○全權代為操作，丁○○即以本人及其親人葉子興、葉
    佩怡、葉千滋、葉彩黎之名義，在空白授權書上「授權人」
    處簽名蓋印，委託甲○○全權操作期貨交易。再由甲○○於
    不詳時地，將前開授權書，交予乙○○，由乙○○於該授權
    書之「受託人」處簽章，再由乙○○自93年3 月間起至94年
    6 月間止，全權為丁○○及其上開親人，向在復華證券公司
    臺北分公司擔任業務員林秉燊（亦為甲○○之弟）、林佳瑀
    （為甲○○之妹）等人，委託下單買賣「新加坡摩根臺指期
    貨」等期貨商品。
  (二)於94年5 月間，丁○○因投資期貨並未獲利，欲結清帳戶，
    甲○○復承續上開非法經營期貨經理事業之單一犯意，並另
    與其弟丙○○基於非法經營期貨經理事業之共同犯意聯絡，
    由甲○○向丁○○推稱該時期僅短暫行情不好，無庸急於結
    清，並可換由另一人全權代為操作，於94年6 月間即先由丙○○於授權書上之「受託人」處簽名，再交由丁○○以本人
    及其上開親人名義，在授權書上「授權人」處簽名蓋印，其
    後於94年6 月間起至94年10月20日止，即由丙○○全權為丁○○及其上開親人，向擔任業務員之林秉燊、林佳瑀，委託
    下單買賣「新加坡摩根臺指期貨」等期貨商品。總計丁○○
    先後投入由乙○○、丙○○全權操作之交易金額高達新臺幣
    （下同）9 千餘萬元。甲○○、林秉燊及林佳瑀因接受前揭
    全權委託下單所獲取之接單獎金合計約11,554,888元（詳如
    附表所示），並由甲○○、乙○○、林秉燊及林佳瑀等人朋
    分之。嗣至94年10月25日，甲○○表示業已虧損1400餘萬元
    ，才讓丁○○結清帳戶，丁○○因不滿大額損失，遂向復華
    證券公司調取相關資料查證，始悉前情。
二、案經丁○○訴由法務部調查局臺北市調查處報告臺灣臺北地
    方法院檢察署檢察官偵查起訴。
    理  由
一、證據能力部分：按被告以外之人於審判外之言詞或書面陳述
    ，除法律有規定者外，不得作為證據，刑事訴訟法第159 條
    第1 項固定有明文。惟被告以外之人於審判外之陳述，雖不
    符合同法第159 條之1 至第159 條之4 之規定，而經當事人
    於審判程序同意作為證據，法院審酌該言詞陳述或書面陳述
    作成時之情況，認為適當者，亦得為證據；又當事人、代理
    人或辯護人於法院調查證據時，知有第159 條第1 項不得為
    證據之情形，而未於言詞辯論終結前聲明異議者，視為有前
    項之同意，刑事訴訟法第159 條之5 定有明文。經查，本案
    據以認定事實之下列證據，部分屬於審判外之陳述，惟檢察
    官、被告甲○○、乙○○、丙○○及被告甲○○選任辯護人
    於本院審理時，就各該證據均表示對其證據能力無意見，並
    均同意作為本件證據，且迄本件言詞辯論終結前均未聲明異
    議（分見本院卷第44、45、75頁），本院審酌該等陳述作成
    時之狀況，均無顯不可信之情事，認均具證據能力，得作為
    本件認定事實之證據。
二、認定犯罪事實之證據及理由：
  (一)於本院審理時，被告甲○○、乙○○、丙○○對於上揭犯罪
    事實均坦承不諱（見本院卷第19-20 、77-78 頁），其主要
    情節核與證人即告訴人丁○○於調查局詢問、偵查中、本院
    審理時之證述相符（見偵卷第24-25 、168-169 頁，本院卷
    第71-7 3頁），並有證人林秉燊、林佳瑀於調查局詢問時之
    證述可佐（偵卷第120-121 、123-125 頁），復有告訴人丁○○及其親人葉子興、葉佩怡、葉千滋、葉彩黎等人名義，
    先後委託乙○○、丙○○之授權書影本、復華期貨公司存提
    款資料表在卷可稽（見偵卷第12-16 、19-23 、48-50 頁）
    。且被告甲○○、乙○○、丙○○3 人均無經營期貨經理事
    業之證照，亦有行政院金融監督管理委員會證券期貨局96年
    2 月15日金管證七字第0960007469號函，及中華民國期貨業
    商業同業公會個人資料總彙（見偵卷第41-46 頁），足認被
    告3 人之自白與事實相符，應堪採信。
  (二)另於93年4 月間至94年10月間，被告甲○○自復華證券公司
    獲取獎金共達8,410,554 元；林秉燊則獲取獎金3,902,724
    元；林佳瑀獲取獎金472,937 元，有復華銀行永和分行之客
    戶往來交易明細3 份在卷可稽（見偵卷第51-76 、77-86 、
    87-88 頁，並詳如附表所示）。被告甲○○、證人林秉燊於
    調查局詢問時，又分別自承告訴人丁○○及其親人占其等招
    攬或交易客戶之九成，證人林佳瑀則證稱告訴人丁○○及其
    親人帳戶的交易量就是個人全部的接單量（分見偵卷第8、
    120 、124 頁），是被告甲○○及林秉燊、林佳瑀因接受告
    訴人丁○○前揭全權委託下單所獲取之接單獎金合計約
    11,554,888 元 （詳見附表之計算，起訴書認係12,221,300
    元，應予更正）。證人林秉燊、林佳瑀於調查局詢問時，復
    證稱其等所獲取之獎金，有部分或全部都再交予被告甲○○
    （見偵卷121 、125 頁）。另林秉燊設於復華銀行之07464-
    2 帳戶於94年6 月23日轉帳20萬元至被告乙○○設於復華銀
    行之07465-8 帳戶；被告甲○○設於復華銀行之07510-6 帳
    戶則於94年7 月22日轉帳50萬元至被告乙○○上開帳戶，則
    有復華銀行永和分行客戶往來交易明細、復華銀行存摺類取
    款支出憑條、收入憑條可稽（見偵卷第93、103- 106頁）。
  (三)至於證人丁○○於本院審理時證述於94年5 月間即向被告甲○○明確表明要結清，94年6 月間，被告甲○○係交付空白
    授權書予其簽名蓋印，且其不清楚所簽文書為何，伊一直以
    為係被告甲○○為其全權操作等語（見本院卷第71頁反面、
    第73頁）。惟查，依卷附由被告丙○○擔任「受託人」之授
    權書，其上有明確之「授權書」字樣，在證人丁○○簽名之
    欄位前亦有「授權人」之文字，而且此等授權書之內容、格
    式，與證人丁○○先前所書立由被告乙○○擔任「受託人」
    之授權書亦相同，證人丁○○於本院審理時又自承其係商職
    畢業，識字並無問題（見本院卷第73頁），則證人丁○○證
    稱其不清楚所簽文書為何云云，並不足採。而證人丁○○既
    然已曾就相關之帳戶簽立授權書，然其又於94年6 月間再行
    書立授權書，可見其確有委由另一人再進行全權操作期貨交
    易之意，故本院認定如前揭事實欄一、(二)所示，在此敘明。
  (四)綜上，本件事證明確，被告3 人犯行足堪認定，應予依法論
    科。
三、論罪科刑：
  (一)被告3 人行為後，於94年2 月2 日修正公布之刑法，業於95
    年7 月1 日起施行。按行為後法律有變更者，適用行為時之
    法律，但行為後之法律有利於行為人者，適用最有利於行為
    人之法律，修正後刑法第2 條第1 項定有明文。此條規定係
    規範行為後法律變更所生新舊法律比較適用之準據法，本身
    尚無新舊法比較之問題，於新法施行後，應一律適用新法第
    2 條第1 項之規定，為「從舊從輕」之比較。而本次法律變
    更，比較時應就罪刑有關之共犯、未遂犯、想像競合犯、牽
    連犯、連續犯、結合犯，以及累犯加重、自首減輕暨其他法
    定加減原因（如身分加減）與加減例等一切情形，綜其全部
    罪刑之結果而為比較（最高法院95年5 月23日95年度第8 次
    刑事庭會議決議參照）。茲刑法第28條將「實施」修正為「
    實行」，新舊法之共同正犯範圍因此而有變動，自屬犯罪後
    法律有變更（最高法院96年度臺上字第934 號判決參照），
    惟參照修正理由之說明，本案被告3 人之犯罪行為，依新舊
    法，均成立共同正犯，適用新法並無較有利於被告，揆諸前
    揭最高法院決議及修正後刑法第2 條第1 項之「從舊從輕」
    原則，自應適用修正前刑法之相關規定。另依最高法院95年
    第8 次刑事庭會議決議：「犯罪在新法施行前，新法施行後
    ，緩刑之宣告，應適用新法第74條之規定。」
  (二)按期貨交易法第112 條第5 款處罰之未經許可，擅自經營期
    貨經理事業，其所謂「經營」者應指實際參與經營之人而言
    ，並不以經營營運而享有決策權力之負責人為限，亦不以所
    經營之事業體係屬法人之組織為必要。從而縱非具有決策權
    或參與決策形成之人，倘與該享有決策權力之人，基於共同
    之決意，並實際參與上開事業之經營，即應共同負其刑事責
    任。又所謂「期貨經理事業」，指經營接受特定人委任，對
    委任人之委託交易資金，就有關期貨交易為分析、判斷，並
    基於該分析判斷，為委任人執行期貨交易之業務者；「接受
    特定人委任從事全權委託期貨交易業務」即為經營期貨經理
    事業，期貨經理事業設置標準第2 條、期貨經理事業管理規
    則第2 條第1 款分別定有明文。且刑法上所謂業務，係以事
    實上執行業務者為標準，指以反覆同種類之行為為目的之社
    會的活動而言；執行此項業務，縱令欠缺形式上之條件，仍
    無礙於業務之性質。因此不論該事業是否「專營」，亦不問
    經營是否需達「一定之規模」，均無礙其成立，否則，如以
    兼營或分時、分地接受特定人委託之方式經營，將出現管理
    及規範上之漏洞，反而無法有效達成立法管理期貨經理事業
    之目的，故所謂特定人委任，自不以接受多數人委託為必要
    。是核被告3 人未經許可，共同接受告訴人丁○○以其本人
    及親人名義授權之方式，代客操作期貨交易，盈虧由客戶自
    負之行為，係該當於非法經營期貨經理事業行為，應依期貨
    交易法第112 條第5 款規定處罰，又該條款之罪既稱「經營
    事業」，性質上自係反覆同種類之業務行為為必要，被告3
    人反覆之經營行為均應僅包括地成立一罪（至起訴書「所犯
    法條」欄所載被告3 人另涉犯期貨交易法第116 條第1 款、
    第63條第5 款之利用他人或自己之帳戶或名義供期貨交易人
    從事交易罪嫌部分，則據檢察官當庭更正係贅載《見本院卷
    第70頁反面》，亦予敘明）。
  (三)被告甲○○與乙○○、被告甲○○與被告丙○○，於事實欄
    一、(一)及一、(二)所示之期間，各有犯意之聯絡及行為之分擔
    ，分別成立共同正犯。至公訴意旨雖認被告甲○○、乙○○
    及丙○○自93年3 月間起至94年10月間止均為共同正犯，惟
    係因告訴人丁○○於94年5 月間欲結清帳戶，被告甲○○向
    告訴人丁○○推稱該時期僅短暫行情不好，無庸急於結清，
    並於94年6 月間換由被告丙○○全權代為操作，已如前述，
    是故並不能認為被告乙○○於「94年6 月間至94年10月間」
    ，以及被告丙○○於「93年3 月間至94年6 月間」，均亦與
    被告甲○○成立共同正犯，公訴意旨此部分所認，應有誤會
    ，惟因與本院判決有罪部分，屬實質上一罪關係，故僅在此
    說明。
  (四)爰審酌被告甲○○、乙○○、丙○○共同擅自非法經營期貨
    經理事業，破壞社會金融秩序，及其等各犯罪之期間，暨被
    告3 人就全權代為操作期貨事業，雖未直接自告訴人丁○○
    獲取報酬，然被告甲○○及林秉燊、林佳瑀因接受前揭全權
    委託下單所獲取之接單獎金合計則高達約11,554,888元（詳
    如附表所示），其中大部分並由被告甲○○所獲取，惟被告
    3 人犯後均坦承犯行，犯後態度尚可，及被告3 人犯罪動機
    、目的、手段、於本件犯行各自分擔參與之行為、智識程度
    及生活狀況等一切情狀，分別量處如主文所示之刑，以資儆
    懲。再被告乙○○、丙○○之犯罪時間在96年4 月24日以前
    ，經核並無中華民國九十六年罪犯減刑條例第3 條所定不予
    減刑之情形，應依該條例第2 條第1 項第3 款之規定予以減
    刑；至被告甲○○本案犯罪時間雖均在96年4 月24日以前，
    惟因被告甲○○被宣告逾有期徒刑1 年6 月之刑，且所犯之
    罪屬中華民國96年罪犯減刑條例第3 條第1 項第10款所定之
    罪名，則不得依前開條例予以減刑。被告乙○○、丙○○均
    未曾受有期徒刑以上刑之宣告，有臺灣高等法院被告前案紀
    錄表2 份在卷可佐，此2 人均坦白承認本案犯行，勇於接受
    處罰，本院信此被告2 人經此教訓當知所警惕而無再犯之虞
    ，本院因認對其2 人所宣告之刑，以暫不執行為適當，爰併
    予分別宣告緩刑如主文所示，並命被告乙○○向公庫支付20
    萬元、被告丙○○向公庫支付10萬元；至被告甲○○依其犯
    罪之情節，本院認為則不宜為緩刑之宣告，在此敘明。
四、不另為無罪諭知部分：
  (一)公訴意旨另以：被告甲○○、乙○○、丙○○基於共同之犯
    意聯絡，推由被告甲○○於92年10月14日，在告訴人丁○○
    位於臺北市○○○路○段18巷26號2 樓之住處，向告訴人丁○○稱：其係復華期貨公司期貨部經理，精通期貨與選擇權
    價差交易，得將資金交其全權代為操作，年獲利固定為18％
    云云，告訴人丁○○聞之後認有投資之可行性，方才在空白
    授權書上授權人處簽名捺印，因認被告3 人另涉犯期貨交易
    法第116 條第1 款、第63條第2 款之對期貨交易人作獲利保
    證罪嫌。
  (二)按犯罪事實應依證據認定之，無證據不得推定其犯罪事實；
    不能證明被告犯罪者，應諭知無罪之判決，刑事訴訟法第
    154條第2項、第301條第1項分別定有明文。刑事訴訟法上所
    謂認定犯罪事實之證據，係指足以認定被告確有犯罪行為之
    積極證據而言，如未能發現相當證據或證據不足以證明，自
    不能以推測或擬制之方法，以為裁判基礎；又認定犯罪事實
    所憑之證據，雖不以直接證據為限，間接證據亦包括在內；
    然而無論直接或間接證據，其為訴訟上之證明，須於通常一
    般之人均不致有所懷疑，而得確信其為真實之程度者，始得
    據為有罪之認定，倘其證明尚未達到此一程度，而有合理之
    懷疑存在時，即不能為被告有罪之認定，而應諭知無罪之判
    決（最高法院29年上字第3105號、40年臺上字第86號、76年
    臺上字第4986號判例意旨參照）。復按被害人之為證人，與
    通常一般第三人之為證人不侔。被害人就被害經過所為之陳
    述，其目的在於使被告受刑事訴追處罰，與被告處於絕對相
    反之立場，其陳述或不免渲染、誇大。是被害人縱立於證人
    地位具結而為指證、陳述，其供述證據之證明力仍較與被告
    無利害關係之一般證人之陳述為薄弱。從而，被害人就被害
    經過之陳述，除須無瑕疵可指，且須就其他方面調查又與事
    實相符，亦即仍應調查其他補強證據以擔保其指證、陳述確
    有相當之真實性，而為通常一般人均不致有所懷疑者，始得
    採為論罪科刑之依據，非謂被害人已踐行人證之調查程序，
    即得恝置其他補強證據不論，逕以其指證、陳述作為有罪判
    決之唯一證據（最高法院95年度臺上字第6017號判決意旨參
    照）。
  (三)公訴人認被告3 人有上開對期貨交易人作獲利保證之犯行係
    以證人即告訴人丁○○之證述為主要論據。訊據被告3 人則
    均否認此部分犯行，被告甲○○辯稱伊並未向告訴人丁○○
    保證年獲利有固定18％，被告乙○○、丙○○則辯稱其等並
    未直接與告訴人丁○○接洽，亦不清楚被告甲○○與告訴人
    丁○○洽商之內容等語。
  (四)經查，證人即告訴人丁○○雖於調查局詢問、偵查中及本院
    審理時迭次證述被告甲○○於92年10月間有向其保證年獲利
    固定為18％，其即交由被告甲○○代為操作買賣期貨等語（
    分見偵卷第24、169 頁，本院卷第72頁），然而於92年10月
    至93年3 月間告訴人丁○○並未實際存入資金以從事期貨交
    易，此有復華期貨公司之存提款資料表在卷可稽（見偵卷第
    49頁），則證人丁○○所稱被告甲○○於「92年10月間」即
    向其為獲利保證之證述，即不能遽採。而且，證人丁○○另
    證稱於94年5 月間因有虧損，故其表示要結清帳戶等語（見
    偵卷第24頁反面、本院卷第72頁），則在被告甲○○並未實
    現其獲利保證之情況下，其為何又要於94年6 月間另書立「
    授權書」，而委由被告甲○○方面之「另一人」繼續全權代
    為操作？此外，又無其他補強證據以擔保證人丁○○指證、
    陳述之真實性，自不能僅以證人丁○○此等證述即認被告3
    人確有獲利保證之犯行。
  (五)是此部分原應依法為無罪判決之諭知，然因起訴意旨係認被
    告此部分之犯行，與其上開業據起訴並經本院論罪科刑之非
    法經營期貨經理事業犯行間，均有修正前刑法想像競合犯之
    裁判上一罪關係，爰不另為無罪判決之諭知，附此敘明。
五、據上論斷，應依刑事訴訟法第299 條第1 項前段，期貨交易
    法第112 條第5 款，刑法第2 條第1 項前段、第11條前段、
    第74條第1 項第1 款、第2 項第4 款，修正前刑法第28條，
    中華民國九十六年罪犯減刑條例第2 條第1 項第3 款、第7
    條，判決如主文。
本案經檢察官黃惠玲、張世和到庭執行職務。
中    華    民    國    99    年    2     月    4     日
                  刑事第二庭審判長法  官  劉慧芬
                                  法  官  陳勇松
                                  法  官  江俊彥
以上正本證明與原本無異。
如不服本判決，應於判決送達後10日內向本院提出上訴狀（應附
繕本），上訴於臺灣高等法院。
                                  書記官  王聖婷
中    華    民    國    99    年    2     月    4     日
附錄論罪法條：
期貨交易法第112條
有下列情事之一者，處7年以下有期徒刑，得併科新臺幣3百萬元
以下罰金：
一、未經許可，擅自經營期貨交易所或期貨交易所業務者。
二、未經許可，擅自經營期貨結算機構者。
三、違反第56條第1項之規定者。
四、未經許可，擅自經營槓桿交易商者。
五、未經許可，擅自經營期貨信託事業、期貨經理事業、期貨顧
    問事業或其他期貨服務事業者。
六、期貨信託事業違反第84條第1項規定募集期貨信託基金者。
七、違反第106條、第107條或第108條第1項之規定者。
附表（單位：新臺幣）
┌────┬─────┬─────┬────┐
│時間    │甲○○    │林秉燊    │林佳瑀  │
├────┼─────┼─────┼────┤
│93.4.09 │  131,124 │          │        │
├────┼─────┼─────┼────┤
│93.5.10 │  210,091 │          │        │
├────┼─────┼─────┼────┤
│93.5.20 │    2,530 │    2,853 │        │
├────┼─────┼─────┼────┤
│93.6.10 │  221,405 │          │        │
├────┼─────┼─────┼────┤
│93.7.9  │  632,789 │   16,506 │        │
├────┼─────┼─────┼────┤
│93.8.10 │  469,539 │   66,766 │        │
├────┼─────┼─────┼────┤
│93.9.10 │  483,960 │  165,715 │        │
├────┼─────┼─────┼────┤
│93.10.8 │  337,186 │  226,982 │        │
├────┼─────┼─────┼────┤
│93.11.10│  453,060 │  228,475 │        │
├────┼─────┼─────┼────┤
│93.12.10│  613,692 │  225,089 │ 25,218 │
├────┼─────┼─────┼────┤
│94.1.10 │  342,219 │  390,187 │ 82,955 │
├────┼─────┼─────┼────┤
│94.2.4  │  561,452 │  269,924 │180,466 │
├────┼─────┼─────┼────┤
│94.3.10 │  392,081 │  284,062 │ 43,979 │
├────┼─────┼─────┼────┤
│94.4.8  │  512,466 │  341,327 │ 28,841 │
├────┼─────┼─────┼────┤
│94.4.20 │    2,000 │    2,000 │    500 │
├────┼─────┼─────┼────┤
│94.5.10 │  383,316 │  325,080 │ 41,779 │
├────┼─────┼─────┼────┤
│94.6.10 │  716,904 │  347,255 │ 69,199 │
├────┼─────┼─────┼────┤
│94.7.8  │  518,895 │  197,645 │        │
├────┼─────┼─────┼────┤
│94.8.10 │  431,748 │  437,176 │        │
├────┼─────┼─────┼────┤
│94.9.9  │  465,364 │  213,271 │        │
├────┼─────┼─────┼────┤
│94.9.13 │   10,000 │          │        │
├────┼─────┼─────┼────┤
│94.10.7 │  518,733 │  162,411 │        │
├────┼─────┼─────┼────┤
│小計    │8,410,554 │3,902,724 │472,937 │
├────┼─────┼─────┼────┤
│上開金額│          │          │        │
│之90%   │7,569,499 │3,512,452 │        │
└────┴─────┴─────┴────┘
總計：7,569,499+3,512,452+472,937=11,554,888

司法院資訊處製作；財團法人民間司法改革基金會備份。
